【裁判字號】    89,上易,1073
【裁判日期】    890608
【裁判案由】    詐欺
【裁判全文】
臺灣高等法院刑事判決                          八十九年度上易字第一七三號
    上  訴  人
    即  被  告  乙○○
    選任辯護人  黃秋田
右上訴人因詐欺案件，不服臺灣桃園地方法院八十七年度易字第一一八三號，中華民
國八十八年十二月二十日第一審判決（起訴案號：臺灣桃園地方法院檢察署八十六
年度偵字第一二五０七號）提起上訴，本院判決如左：
    主  文
原判決撤銷。
乙○○無罪。
    理  由
一、公訴意旨略以：被告乙○○因意圖為自己不法之所有，於民國（下同）八十五年
    六月二十日，自任會首，虛列會員郭順良、丙○○、己○○、甲○○、丁○○等
    人，在桃園市○○路六五一號四樓，向戊○○招募每月新台幣（下同）二萬元之
    互助會，於八十五年七月二十日，向戊○○佯稱會員吳佳勳（即會員簿上之吳德
    富）得標，使戊○○陷於錯誤如數給付會款後，自同年十月二十日宣佈倒會，分
    文未支付予戊○○應得會款。因認被告乙○○涉有刑法第三百三十九條第一項之
    詐欺罪嫌云云。
二、公訴人認被告乙○○有刑法第三百三十九條第一項之詐欺罪嫌，無非以：右揭事
    實業據告訴人指訴甚詳，證人徐春紋、陳金來均證述得標後有按時交納會款等語
    ，復有會員名簿、被告給付會款支票附卷可稽，參核吳佳勳係於八十六年五月六
    日死亡，有本署相驗證明書在卷可憑，上述吳佳勳等三位得標人既有按時繳納會
    款，被告為何自八十五年十月二十日起無端止會，且用以支付告訴人之發票日八
    十五年十一月十九日、十二月三十日及八十六年二月五日支票均遭退票，又該互
    助會會員多達二十人，吳佳勳標得會款近四十萬元，數額非小，衡情其家人豈會
    毫不知情，而被告任會首起會，當有缺乏資金周轉之窘境，吳佳勳死亡後，卻絲
    毫未向吳佳勳繼承人求償，亦有違常理，足見被告佯稱吳佳勳得標，向告訴人收
    取會款供己私用，所辯不足採信，為其主要之論據。惟訊據被告乙○○則矢口否
    認有何虛構會員詐取會款之犯行，並辯稱：伊並未欺騙戊○○，因後來又有二位
    會員加入，所以總共有二十二位會員，；且因有新會員加入，會單又係請伊兒子
    謄寫，故姓名在謄寫時有誤寫之出入；伊也有將新的互助會簿拿給戊○○，嗣因
    伊賣鞋生意不好，致週轉不靈，故向會員表示互助會無法繼續運作，並非惡意停
    會，且伊已對所有會員清償所繳會款，伊並無不法所有之意圖等語。
三、按犯罪事實應依證據認定之，無證據不得推定其犯罪事實，刑事訴訟法第一百五
    十四條定有明文。又，刑法第三百三十九條第一項詐欺罪之成立，以意圖為自己
    或第三人不法所有，以詐術使人將本人或第三人之物交付為構成要件。所謂以詐
    術使人交付，必須被詐欺人因其詐術而陷於錯誤，若其所用方法，不能認為詐術
    ，亦不致使人陷於錯誤，即不構成該罪。且，告訴人之告訴，係以使被告受刑事
    訴追為目的，是其陳述是否與事實相符，仍應調查其他證據以資審認；最高法院
    四十六年臺上字第二六０號、五十二年臺上字第一三００號亦分別著有判例。經
    查，告訴人提出被告招募之二紙互助會會單，固記載有不同之參加互助會會員姓
    名（見偵查卷第五頁、第六頁）。然證人即被告所招募之互助會員郭順良、丙○
    ○、己○○、甲○○、丁○○在本院調查中已到庭供證：渠等有參加被告招募之
    互助會云云（見本院八十九年四月二十五日訊問筆錄）；則被告所辯：因有新會
    員加入，會單又係請伊兒子謄寫，故姓名在謄寫時有誤寫之出入乙節，尚非無據
    。復查，被告之弟吳佳勳（即會員簿上之吳德富）雖因已於八十六年五月六日死
    亡，無從再予傳證；然該吳德富本即有列名在會員簿內，本案又查無其他積極證
    據足資證明被告有冒用吳德富名義標會之情事，則被告在第二會時告知告訴人係
    由吳德富得標，自難認係詐術之施用。再查，被告於新竹區中小企業銀行（現改
    名為新竹國際商業銀行）新明分行所開設之支票存款帳戶固於八十五年十一月十
    三日起因存款不足而退票，之後於同年十二月二十七日被列為拒絕往來戶乙節，
    雖有上開銀行八十七年五月十二日竹企銀新明字第八五四號函暨往來明細資料可
    證（見原審卷第二十五頁）；然被告於支票帳戶開始不能支付，財務陷於困境之
    時，宣布互助會停標，以免會員之損害擴大，自難認係蓄意倒會。況且，被告並
    未冒標任何一會，於宣布倒會後，並已對所有會員包括告訴人在內清償所繳會款
    ，有各該會員及告訴人提出之證明書附在原審卷第三十三頁至第三十七頁及本院
    卷可參；則被告所辯：伊並非惡意停會，且已對所有會員清償所繳會款，伊並無
    不法所有之意圖等語，自亦可採。
四、此外，復查無其他積極證據足資證明被告乙○○有公訴人所指之詐欺犯行，被告
    乙○○之犯罪自屬不能證明。原審未及詳查，遽以論罪科刑，尚有未洽。被告之
    上訴意旨執以指摘原判不當，為有理由，應由本院將原判決撤銷，改為被告無罪
    之諭知。
據上論斷，應依刑事訴訟法第三百六十九條第一項前段、第三百六十四條、第三百零
一條第一項，判決如主文。
本案經檢察官柯晴男到庭執行職務。
中    華    民    國    八十九    年      六        月        八        日
                          臺灣高等法院刑事第十二庭
                              審判長法  官  劉  景  星
                                    法  官  陳  志  洋
                                    法  官  陳  博  志
右正本證明與原本無異。
不得上訴。
                                    書記官  鄭  兆  璋
中    華    民    國    八十九    年      六        月        九        日


司法院資訊處製作；財團法人民間司法改革基金會備份。
